ACORDAO-COMPLETO-2510523

ACÓRDÃO 2194/2022 ATA 14/2022 - SEGUNDA CÂMARA

VISTOS, relatados e discutidos estes autos referentes à Tomada de Contas Especial instaurada pela Superintendência Regional do Instituto Nacional de Colonização e Reforma Agrária no Estado de Pernambuco - SR-03/Incra, tendo como responsáveis a Cooperativa de Desenvolvimento das Atividades Rurais e Ambientais - Via do Trabalho e o seu então Presidente Sr. Rodrigo Riello Santos, em decorrência de irregularidades na execução física e financeira do objeto do Convênio 707032/2009. 
ACORDAM os Ministros do Tribunal de Contas da União, reunidos em sessão da 2ª Câmara, ante as razões expostas pelo Relator, em:
9.1. com fundamento nos arts. 1º, inciso I, 16, inciso III, alíneas "b" e "c", 19, caput, e 23, inciso III, da Lei 8.443/1992, julgar irregulares as contas do Sr. Rodrigo Riello Santos e da Cooperativa de Desenvolvimento das Atividades Rurais e Ambientais - Via do Trabalho e condená-los, solidariamente, ao pagamento das quantias a seguir indicadas, acrescidas da atualização monetária e dos juros de mora, calculados a partir das datas mencionadas até a da efetiva quitação, fixando-lhes o prazo de 15 (quinze) dias, a contar do recebimento das respectivas notificações, para que comprovem, perante o Tribunal (art. 214, inciso III, alínea "a", do Regimento Interno/TCU) , o recolhimento da dívida a favor do Instituto Nacional de Colonização e Reforma Agrária - Incra, nos termos da legislação em vigor:
	Data da ocorrência
	Valor (R$) 

	5/07/2010
	1.133.792,89

	11/01/2012
	1.039.843,57

9.2. aplicar, individualmente, ao Sr. Rodrigo Riello Santos e à Cooperativa de Desenvolvimento das Atividades Rurais e Ambientais - Via do Trabalho a multa prevista nos arts. 19, caput, e 57 da Lei 8.443/1992, no valor de R$ 400.000,00 (quatrocentos mil reais) , fixando-lhes o prazo de 15 (quinze) dias, a contar da notificação, para que comprovem, perante o Tribunal (art. 214, inciso III, alínea "a", do Regimento Interno/TCU) , o recolhimento da dívida ao Tesouro Nacional, atualizada monetariamente desde a data do presente Acórdão até a do efetivo recolhimento, se for paga após o vencimento, na forma da legislação em vigor;
9.3. autorizar, caso requerido, nos termos do art. 26 da Lei 8.443/1992, o parcelamento das dívidas em até 36 (trinta e seis) parcelas mensais e sucessivas, sobre as quais incidirão os correspondentes acréscimos legais (débito: atualização monetária e juros de mora; multa: atualização monetária) , esclarecendo aos responsáveis que a falta de pagamento de qualquer parcela importará no vencimento antecipado do saldo devedor (art. 217, § 2º, inciso II, do Regimento Interno/TCU) , sem prejuízo das demais medidas legais;  
9.4. autorizar, desde logo, a cobrança judicial das dívidas, caso não atendidas as notificações, com base no art. 28, inciso II, da Lei 8.443/1992;
9.5. encaminhar cópia desta deliberação à Procuradoria da República no Estado de Pernambuco, com base no art. 16, § 3º, da Lei 8.443/1992 c/c art. 209, § 7º, do Regimento Interno/TCU, e ao Instituto Nacional de Colonização e Reforma Agrária (Incra) , para ciência.

Tomada de Contas Especial instaurada pelo Incra ante a inexecução do convênio pactuado para  prestação de serviços de assessoria técnica, social e ambiental às famílias assentadas em projetos de assentamento do Incra.

Segunda Câmara

Cooperativa de Desenvolvimento das Atividades Rurais e Ambientais - Via do Trabalho.

3. Entidade: Cooperativa de Desenvolvimento das Atividades Rurais e Ambientais - Via do Trabalho.

13.1. Ministros presentes: Aroldo Cedraz (na Presidência) e Antonio Anastasia.
13.2. Ministro-Substituto convocado: Marcos Bemquerer Costa (Relator).
13.3. Ministro-Substituto presente: André Luís de Carvalho.

MARCOS BEMQUERER

Trata-se da Tomada de Contas Especial instaurada pela Superintendência Regional do Instituto Nacional de Colonização e Reforma Agrária no Estado de Pernambuco - SR-03/Incra, tendo como responsáveis a Cooperativa de Desenvolvimento das Atividades Rurais e Ambientais - Via do Trabalho e o seu então Presidente Sr. Rodrigo Riello Santos, em decorrência de irregularidades na execução física e financeira do objeto do Convênio 707032/2009. 
2.	A avença, celebrada entre o Incra e a aludida cooperativa, tinha por objeto "a execução dos serviços de Assessoria Técnica, Social e Ambiental - ATES, elaboração de Planos de Exploração Anual, elaboração de Planos de Desenvolvimento de Assentamentos - PDA e Planos de Recuperação de Assentamentos - PRA, em projetos de assentamento criados ou reconhecidos pelo Incra e localizados na Zona da Mata Norte, Zona da Mata Sul, Agreste e Região Metropolitana ou Recife, no âmbito da Superintendência Regional de Pernambuco - SR (03) , no estado de Pernambuco"  (peça 8) .
3.	Para implementar o objeto pactuado, foi acordado o total de R$ 4.612.080,52, dos quais R$ 4.510.200,52 ficaram a cargo da União e R$ 101.880,00 à conta do convenente (peça 8, p. 6) .
4.	Transcrevo, a seguir, com os ajustes de forma necessários, excerto da instrução produzida no âmbito da Secretaria de Controle Externo de Tomada de Contas Especial - SecexTCE, no qual constam o histórico dos fatos abordados nestes autos e o correspondente exame da matéria (peça 151) :   
"HISTÓRICO
 (...) 
3. vigência original do convênio foi fixada em 24 meses contados da data de publicação no Diário Oficial da União (peça 8, p. 15) , ou seja, a partir de 31/12/2009, devendo a prestação de contas final ser apresentada no prazo de até trinta dias, contados do término de vigência (peça 8, p. 13) . Houve prorrogação mediante aditivo, até 26/2/2013 (peça 136) .
4. Os recursos federais foram liberados mediante as seguintes Ordens Bancárias (peça 10) :
	NÚMERO DA OB
	DATA DE EMISSÃO
	VALOR R$

	2010OB801390
	1/7/2010
	612.827,68

	2010OB801392
	1/7/2010
	520.965,21

	2010OB800011
	9/1/2012
	1.269.580,67

5. Em 2011, o Incra analisou a prestação de contas, apontando às peças 12-17 diversas irregularidades, tais como recibos sem assinatura, recibos que não descrevem o período de competência em que as despesas foram realizadas e nem em que atividade/prestação de serviço foi realizada, pagamentos em duplicidade, pagamentos em valores maiores do que os comprovados, pagamentos indevidos, despesas comprovadas por meio de documentação imprópria, despesas realizadas que fogem ao objeto do convênio (desvio de finalidade) , tais como compra de combustível em Barra de São Miguel/AL, compra de material de construção, compra de alimentos e compra de livro. As irregularidades estão discriminadas e detalhadas em planilhas e pareceres (peças 12-23) e no Siconv.
6. Em termos de execução física, foi apurado: insatisfação dos agricultores com a assistência técnica realizada; não comprovação da realização de metas e atividades por meio de documentos; falta de visitas; falta de organização da equipe envolvida; descumprimento de prazos dos serviços pactuados; atrasos na execução do Plano de Trabalho; não atendimento das solicitações do Incra etc. (peças 11, 17 e 24) .
7. Na peça 26 consta defesa dos responsáveis. Nas peças 33-109 constam uma série de documentos de prestação de contas, como notas fiscais e comprovantes de despesa, além de notificações, extratos, nota técnica, despachos e pareceres, concluindo pela não comprovação da boa e regular aplicação dos recursos.
8. O Relatório de Tomada de Contas Especial (peça 110) concluiu pela impugnação da totalidade da verba federal repassada, tendo sido imputado débito à Cooperativa de Desenvolvimento das Atividades Rurais e Ambientais - Via do Trabalho e ao Sr. Rodrigo Mello Santos, na condição de presidente, responsabilizando-os solidariamente pela não comprovação da boa e regular aplicação dos recursos recebidos durante a vigência do convênio.   
9. O Relatório de Auditoria 29/2018 da Controladoria Geral da União (peça 111) chegou às mesmas conclusões [do tomador de contas]. Após serem emitidos o Certificado de Auditoria, o Parecer do Dirigente e o Pronunciamento Ministerial (peças 112-114) , o processo foi remetido a este Tribunal.
10. Na instrução inicial (peça 116) , analisando-se os documentos dos autos, concluiu-se pela necessidade de realização de citação da Cooperativa de Desenvolvimento das Atividades Rurais e Ambientais - Via do Trabalho, em solidariedade com o Sr. Rodrigo Riello Santos, presidente daquela entidade, para que apresentassem alegações de defesa em razão da inexecução do objeto e impugnação da prestação de contas.
11. Em cumprimento ao pronunciamento da unidade (peça 118) , foram efetuadas as citações dos responsáveis (122-123 e 131-132) .
12. Os responsáveis apresentaram alegações de defesa (peça 135) .
13. Na instrução antecedente (peça 138) as alegações foram analisadas, tendo sido sugerida a sua rejeição. Contudo, como não ficaram demonstradas as despesas efetivamente impugnadas e os serviços comprovadamente não executados, sugeriu-se a realização de diligência. Transcreve-se abaixo as considerações que constam nos autos: 
'32.	No Parecer SR-03/A/CONTAB/PARECER/N. 007/2011, de 28/1/2011 (peça 12) , referente à análise contábil, consta que foram contabilizadas despesas realizadas, no valor de R$ 170.478,66, referentes a pagamentos com diárias, material de consumo, serviço de terceiros (pessoa física) , serviço de terceiros (pessoa jurídica) e tributos e contribuições. No parecer datado de 11/5/2011 (peça 23) consta que houve diversas comprovações de despesas com diárias e material de consumo, aluguel e RPA [Relatório de Prospecção de Assentamento]. Nos referidos documentos não está claro quais despesas foram impugnadas. Posteriormente à emissão desses documentos, foi emitido Relatório, datado de 15/12/2011, no qual consta terem sido realizados pagamentos, no valor de R$ 764.638,69 (peça 16, p. 3) . Com base nessas informações não ficaram demonstradas as despesas efetivamente impugnadas, razão pela qual faz-se necessária a realização de diligência ao concedente para que encaminhe, ao Tribunal, relatório de análise financeira, no qual estejam detalhadas, uma por uma, as despesas impugnadas, especificando valor, data e motivação para a impugnação.
33.	Na Informação/INCRA/DDI-2/ATES/n.01/2011, de 6/10/2011 (peça 23) foi relatado que, com base nas informações prestadas nos relatórios da convenente e naquelas verificadas em campo, houve a execução física de diversas atividades. Em razão desse fato, não se deve, a princípio, imputar débito ao responsável pelo valor total repassado, sendo necessário, antes, realizar diligência ao concedente para que encaminhe, ao Tribunal, relatório de análise de execução física do objeto do convênio, detalhando, um por um, os serviços comprovadamente não executados, especificando valor, data e motivação do apontamento de inexecução.
34.	Cumpre ressaltar que em relação aos relatórios de execução física e financeira, deverá haver indicação precisa de quais valores constantes nos dois relatórios são coincidentes.
14. Foi proposta diligência à Superintendência Regional do Incra no Estado de Pernambuco para que fosse encaminhada ao Tribunal a seguinte documentação: 
a) relatório de análise financeira, no qual estejam detalhadas, uma por uma, as despesas impugnadas, especificando valor, data e motivação para a impugnação;
b) relatório de análise de execução física do objeto do convênio, detalhando, um por um, os serviços comprovadamente não executados, especificando valor, data e motivação da inexecução; e
c) indique, em relação aos relatórios de execução física e financeira (letras 'a' e 'b' acima) , quais valores constantes nos dois relatórios são coincidentes, ou seja, os valores correspondentes a despesas impugnadas são os mesmos que aqueles relativos a ações consideradas não executadas ou não comprovadas, de forma a evitar cobrança duplicada.
15. Foi sugerido ainda determinar ao Banco do Brasil que transferisse à União o saldo disponível que constava na conta de poupança 010.042.551-8, agência 2805-3, referente à execução do Convênio 707032/2009, apresentando a esse Tribunal o comprovante da Guia de Recolhimento da União (GRU) .
16. Em cumprimento ao pronunciamento da Unidade (peça 140) , foi efetuada a diligência, por meio do Ofício 40824/2020-TCU/Seproc, de 3/8/2020 (peça 141) , tendo havido ciência em 11/8/2020 (peça 142) .
EXAME TÉCNICO
17. Em resposta à diligência, foi encaminhado o Ofício 63020/2020/SR (03) PE-G/SR (03) PE/INCRA-INCRA (peça 143) , no qual consta que estava sendo encaminhado relatório de execução contábil financeira, elaborado em 13/8/2019, contendo informações detalhadas sobre as despesas glosadas, e informações complementares acerca do relatório financeiro. Consta ainda que estava sendo solicitado prorrogação de prazo para finalização do parecer técnico e atender à diligência.
18. Em 26/4/2021, foi enviado ao Incra o Ofício 19794/2021-TCU/Seproc (peça 147) , reiterando a solicitação encaminhada por meio do Ofício 40824/2020-TCU/Seproc, tendo havido ciência em 13/5/2021 (peça 148) .
19. Em resposta à diligência, a Superintendência Regional do Incra em Pernambuco encaminhou o Ofício 43170/2021/SR (03) PE-G/SR (03) PE/INCRA-INCRA (peça 149) , informando que estava apresentando o Relatório SR (03) PE­D2 (peça 149, p. 5-10) , as planilhas Siconv, documento de liquidação, Relação  de Pagamentos Equipe Técnica, Despacho SR (03) PE-D2 (peça 149, p. 3-4) , Nota Informativa 3297 (peça 149, p. 91-95) e Parecer Contábil  31/2011 (peça 149, p. 96) .
20. O Relatório SR (03) PE­D2/SR (03) PE-D/SR (03) PE/INCRA - Relatório 8936104 (peça 149, p. 5-10) foi elaborado com o objetivo de consolidar as informações concernentes à execução física e financeira do convênio, no qual constam, dentre outras, as seguintes informações:
'1.1- Execução Física
A execução física foi considerada a partir dos resultados apresentados no Relatório - Execução Técnica (SEI 4065623) , parte indissociável deste presente relatório, sendo possível mensurar quais e quantos serviços foram devidamente executados e comprovados, e quais não foram. A metodologia para tal mensuração consta descrita naquele relatório.
1.2 - Execução Financeira
Além do Relatório de Execução Contábil/Financeira (SEI 4175553) , nessa análise, a comissão também acessou a plataforma SICONV - atual plataforma MaisBrasil (SICONV/Execução Convenente/Documento de Liquidação) , de onde foram compilados todos os documentos  inseridos pela entidade com vias à prestação de contas e a seguir os mesmos foram tabulados  em planilhas eletrônicas, relacionando-os aos itens de despesa a que se referem e conforme constam nas planilhas SICONV/Documento de Liquidação (SEI 8963077) e Relação de Pagamentos Equipe Técnica (SEI 8963104) .
Considerando o detalhamento e composição de custos das atividades propostas no convênio e seus respectivos itens de despesa, conforme Memória de Cálculo (SEI 4066406) apresentada pela entidade e integrante do Plano de Trabalho aprovado (SEI 1665317, Vol. III fls. 451 a 501) constando as despesas orçadas - procedeu-se com o cruzamento das informações referentes aos comprovantes de despesas realizadas com as atividades devidamente realizadas e comprovadas.
Além das despesas referentes aos custos diretos com a execução das atividades, também constam na Memória de Cálculo (SEI 4066406) as despesas indiretas referentes à Infraestrutura, Equipe Técnica de profissionais, INSS Patronal (Cooperados) , Tributos e Lucro, para o período de vigência do Convênio, despesas estas com provisões mensais. Adotou-se como a vigência o período compreendido após assinatura do convênio (início das atividades) e a suspensão via Oficio/INCRA/SR03/ATES/G/n. 473/2011 (fl. 2216) .
Deste modo, a partir do valor total do convênio expresso por meio das despesas discriminadas na Memória de Cálculo apresentada pela entidade e integrante do Plano de Trabalho aprovado (SEI 1665317, Vol. III fls. 451 a 501) , foi possível provisionar o valor devido e compatível com as atividades comprovadamente executadas, acrescido das despesas indiretas, conforme detalhamento mais adiante.
2 - ANÁLISE DA EXECUÇÃO FÍSICA
 (...) . A partir das informações do Relatório - Execução Técnica apresentamos a Tabela 1 a seguir, na qual constam, de forma sintética, quais e quantos serviços estavam propostos e quais e quantos foram ou não executados e comprovados. Nesta tabela 1, também consta o quantitativo de horas técnicas necessárias para a execução de cada uma das atividades propostas, conforme detalhadas na Memória de Cálculo (SEI 4066406) , e o percentual de execução do convênio, que se deu em função da utilização e comprovação dessas horas técnicas, permitindo assim verificar o atingimento do objeto.
 (...) 
3- ANÁLISE DA EXECUÇÃO FINANCEIRA
A partir da quantificação obtida na Análise da Execução Física do convênio  (Tabela 1) , e considerando que para todos os serviços propostos havia os respectivos custos médios representados pelos Itens de Despesa, discriminados na Memória de Cálculo aprovada (SEI 4066406) , é possível obter o valor potencial a ser considerado em consonância com as atividades executadas.
Na Tabela 2 a seguir é exibido o custo potencial por Item de Despesa para cada serviço comprovadamente executado. O valor foi obtido mediante multiplicação do quantitativo (executado e comprovado) para cada serviço, constante na Tabela 1, pelo Item de Despesa médio discriminado na Memória de Cálculo para cada serviço.
Por exemplo, para o cálculo do custo total com o item 'Diária' para a atividade '3.1.1 - Realizar visitas de prospecção aos assentamentos' multiplicou-se 44 (quantitativo executado e comprovado para este serviço) pelo valor de R$ 70,00 (despesa unitária orçada com 'Diária' para execução do serviço 3.1.1) obtendo-se R$ 3.080,00.
 (...) 
Para todas as atividades executadas e comprovadas, obtém-se um valor total de R$ 115.394,82 (cento e quinze mil trezentos e noventa e quatro reais e oitenta e dois centavos) . Este seria o valor máximo devido em função dos serviços executados, lembrando que, além desses devem ser consideradas as despesas indiretas.
Considerando ainda que existem outras despesas indiretas além dos custos por serviço relacionados na tabela anterior e que também são discriminados na Memória de Cálculo. Correspondem às despesas relacionadas à Infraestrutura complementar para os Núcleos Operacionais (N.O.'s) , Pagamento da Equipe Técnica (empresa contratada) , INSS patronal dos cooperados, Tributos e Lucros da empresa contratada.
Estes custos foram considerados por mês e constam na Tabela 3. Apenas para os meses em que o convênio esteve vigente os valores foram contabilizados.
Portanto, tomando por base os serviços executados e comprovados e acrescendo-se as despesas indiretas decorrentes do período da vigência do convênio, pode-se presumir um valor potencial levando em consideração os custos apresentados na Memória de Cálculo. Este valor seria o somatório dos totais das Tabelas 2 e 3 anteriores, quais sejam: R$ 115.394,82 e R$ 562.138,13, totalizando R$ 677.532.95 (seiscentos e setenta e sete mil quinhentos e trinta e dois reais e noventa e cinco centavos) .
Porém, para o acatamento desta previsão de custo potencial de R$ 677.532.95, a entidade deveria apresentar prestação de contas (parcial e final) que estabelecesse nexo de causalidade entre os recursos repassados e a consecução do objeto conveniado. Com base nos documentos de comprovação das despesas inseridos no SICONV e tabulados na planilha SICONV/Documento de Liquidação (SEI 8963077) procedeu-se ao cruzamento destas informações com as despesas decorrentes dos serviços comprovadamente executados e dos custos indiretos mensais. Os resultados estão sintetizados na Tabela 4 e Tabela 5 a seguir.
Na Tabela 4 foram contabilizadas as despesas para as quais a entidade inseriu documentos de liquidação no SICONV.
 (...) 
Continuando o procedimento, na Tabela 5 foram computadas, em função dos meses de competência, as despesas para as quais houve inserção de documentos no SICONV/Documento de Liquidação. Trata-se de despesas indiretas, as quais não possuem incidência no computo da memória de cálculo dos serviços executados e sim, das despesas relacionadas à Infraestrutura Complementar para os Núcleos Operacionais (N.O.'s) , Pagamento da Equipe Técnica, INSS patronal dos cooperados, Tributos e Lucros.
 (...) 
Na tabela a seguir consta de forma resumida a apresentação dos valores analisados neste relatório. 
Tabela 6: Comparativo dos valores em cada item de despesa verificados nesta análise.
	Item de Despesa
	Plano de Trabalho
	Valor apresentado (SICONV/docum. de Liquidação) 
	Valor Potencial
	Valor apresentado (Relatório contábil/financeiro) 

	Diária
	R$174.720,00
	R$116.445,00
	R$36.225,00
	R$10.465,00

	Combustível
	R$79.320,80
	R$24.674,20
	R$15.012,40
	R$885,00

	Despesas Gráficas
	R$84.887,70
	R$4.635,45
	R$10.822,57
	R$3.840,45

	Material de Consumo
	R$63.971,94
	R$2.203,65
	R$13.899,85
	R$2.203,65

	Deslocamento
	R$28.480,00
	R$7.740,00
	R$6.900,00
	R$2.700,00

	Serviços de Terceiro Refeição
	R$59.952,00
	R$14.976,00
	R$2.160,00
	R$0,00

	Locação e Hospedagem
	R$60.750,00
	R$30.375,00
	R$30.375,00
	R$30.375,00

	Locação de 3 Salas
	R$36.000,00
	R$10.980,00
	R$10.380,00
	R$7.320,00

	Locação de Computador
	R$105.840,00
	R$22.050,00
	R$22.050,00
	R$13.230,00

	Locação de Moto
	R$197.856,00
	R$37.785,00
	R$37.785,00
	R$15.114,00

	Locação de Carro
	R$129.600,00
	R$27.000,00
	R$27.000,00
	R$10.800,00

	Locação de Projetor
	R$77.408,00
	R$9.840,00
	R$10.113,35
	R$7.544,00

	Diárias (Acompanhamento de projeto) 
	R$15.120,00
	R$0,00
	R$0,00
	R$0,00

	Pagamento Equipe Técnica
	R$2.673.508,56
	R$458.997,13
	R$453.111,78
	R$125.260,00

	INSS Patronal
	R$15.282,00
	R$5.094,00
	1.698,00
	R$0,00

	Tributos
	R$578.326,32
	R$0,00
	R$0,00
	R$0,00

	Lucro
	R$101.347,20
	R$0,00
	R$0,00
	R$0,00

	Consultoria de Especialista
	R$27.830,00
	R$0,00
	R$0,00
	R$0,00

	Contrapartida
	R$101.880,00
	R$8.490,00
	R$8.490,00 *
	R$0,00

	Total
	R$4.612.080,52
	R$781.285,43
	R$677.532,95
	R$229.737,10

* Contrapartida paga com recursos da convenente, não sendo computada no valor potencial total.
4 - CONCLUSÃO
Considerando os Itens '2 - Análise da Execução Física' e '3 -Análise da Execução Financeira' apresentados neste Relatório, observa-se, no âmbito do Convênio 707032/2009, celebrado entre o INCRA SR03/PE e a Cooperativa de Desenvolvimento das Atividades Rurais e Ambientais -Via do Trabalho, o seguinte:
Apenas parte dos serviços propostos foram comprovadamente executados. Das 21 (vinte e uma) atividades previstas no Plano de Trabalho, somente parte de 6 (seis) serviços foram comprovadamente executados, sendo o quantitativo e a relação de quais destes serviços constam detalhadamente descritos no Relatório - Execução Técnica (SEI 4065623) e na Tabela 1 deste Relatório.
Diante das análises desses documentos fica evidente que no tocante a execução do planejamento previsto para o período, ocorreram de forma parcial e em diferentes níveis. Contudo, levando em consideração os percentuais da execução apresentados na Tabela 1 deste relatório foi possível inferir através da relação das horas técnicas realizadas (4.600 horas técnicas) e as horas técnicas totais previstas (29.526 horas técnicas) , o percentual de execução do convênio e o atingimento do objeto em 15,58%.
Ainda com relação a esta análise, vale ressaltar que o atingimento do objeto aqui apresentado de 15,58%, não apresenta vinculação direta contábil e financeira e que ele carece de análise e consolidação do setor competente. Isto se faz necessário posto que este Relatório aponta algumas inconsistências verificadas entre os valores apresentados via SICONV/Documento de Liquidação, os valores verificados nesta análise  (potencial) , da ordem de R$ 677.532,95 e aqueles apresentados no Relatório de Execução Contábil/Financeira (SEI 4175553) . Vale ressaltar que os valores aqui apresentados como potenciais necessitam de apreciação enquanto seu enquadramento do ponto de vista contábil e financeiro conforme recomendação pertinente das prestações de contas.
Este Relatório nos permite fazer consideração a respeito da execução física das atividades executadas bem como do correspondente financeiro previsto na Memória de Cálculo de seu Plano de Trabalho, contudo, as informações contábeis e financeiras carecem de análise correspondente e vinculação ao que foi demonstrado neste relatório e que requer apreciação do setor competente levando em consideração todos os pontos de inconsistências aqui elencados.
É de suma importância que isso se faça, pois essa análise é necessária para que se possa apresentar um relatório final conclusivo que atenda aos requisitos propostos pelo TCU.'
21. Na Nota informativa 3297 (peça 149, p. 91-95) foram apresentados os esclarecimentos, abaixo transcritos, acerca das inconsistências entre os valores potencialmente executados, os existentes no Siconv/Documento de Liquidação e os que foram apresentados no Relatório de Execução Contábil/Financeira (SEI 4175553) , apontadas acima:
'Em atendimento ao que fora solicitado no Relatório 8936104, seguem os esclarecimentos   acerca de algumas inconsistências entre os valores potencialmente executados, os existentes no SICONV/Documento de Liquidação e os que são apresentados com o Relatório de Execução Contábil/Financeira  (SEI 4175553) .
1- Para o item 'Diária' foram apresentados, via SICONV/Documento de Liquidação, comprovantes que totalizam R$ 116.445,00, entretanto o valor potencial referente aos serviços considerados (Relatório - Execução Técnica SEI 4065623) soma R$ 36.225,00, valor este que se encontra de acordo com a execução das atividades comprovadas. No entanto, o valor aceito no Relatório de Execução Contábil/Financeira (SEI 4175553) foi de apenas R$10.465,00.
Esclarecimento: De acordo com o parecer contábil 031/2011 de 10/05/2011 e planilha inseridos no SEI nº 9329828, a via do trabalho apresentou comprovantes irregulares de diárias tais como: pagamento em duplicidade, diárias pagas por atividades não contempladas no plano de trabalho e ainda adotou como prática não usual na administração pública, e, portanto, ilegal, depositar o valor de diárias de várias pessoas na conta de uma única pessoa. Considerando que algo foi feito conforme exposto no Relatório 8936104, em razão do princípio do enriquecimento sem causa e jurisprudência do TCU em se estabelecer o nexo de causalidade entre a execução do objeto e a realização das despesas, tomamos por base as diversas manifestações no processo bem como a relação dos técnicos em que se visualizou a participação deles em visitas de assistência técnica, capacitações e etc.
2 - Para o item 'Combustível' foram apresentados, via SICONV/Documento de Liquidação, comprovantes que totalizam R$ 24.674,20, entretanto o valor potencial referente aos serviços considerados (Relatório - Execução Técnica SEI 4065623) soma R$ 15.012,40 valor este que se encontra de acordo com a execução das atividades comprovadas. No entanto, o valor aceito no Relatório de Execução Contábil/Financeira (SEI 4175553) foi de apenas R$ 885,00.
Esclarecimento: De acordo com o parecer contábil 031/2011 de 10/05/2011 e planilha inseridos no SEI nº 9329828, na comprovação das despesas foram incluídos no SICONV documentos ilegíveis, comprovantes que não possuem valor fiscal, despesas diferentes de combustível tais como alimentos, materiais de construção, livro, despesa em um posto de combustível localizado no Município de Barra de São Miguel/AL, valor da despesa depositada na conta de uma pessoa e comprovada por outra.
Considerando que algo foi feito conforme exposto no Relatório 8936104, em razão do princípio do enriquecimento sem causa e jurisprudência do TCU em se estabelecer o nexo de causalidade entre a execução do objeto e a realização das despesas, tomamos por base o fato de ter havido as locações de veículos, as diversas manifestações no processo bem como a relação dos técnicos em que se visualizou a participação deles em visitas de assistência técnica, capacitações e etc.
3 - Para o item 'Despesas Gráficas - impressão' foram apresentados, via SICONV/Documento de Liquidação, comprovantes que totalizam R$ 4.635,45, entretanto o valor potencial referente aos serviços considerados (Relatório - Execução Técnica SEI 4065623) soma R$ 10.822,57 valor este que se encontra de acordo com a execução das atividades comprovadas. No entanto, o valor aceito no Relatório de Execução Contábil/Financeira (SEI 4175553) foi de apenas R$ 3.840,45.
Esclarecimento: o valor apontado refere-se a soma de três metas:
3.1.2 - Oficina de Planejamento Operacional: Despesa devidamente comprovada com a empresa LUZITUR R$ 1.035,45
3.1.7 - Articulação da Rede Sócio-Produtiva: houve a despesa total com serviços gráficos de R$ 180,00 conforme previsto na memória de cálculo e comprovado referente as reuniões aceitas
3.1.8: Desenvolver habilidades e competências (Cursos) : Considerando a informação da área técnica de que 6 (seis) cursos foram considerados executados e comprovados num total de 125 treinandos, e que, o custo é de R$ 21,00 por cada treinando tem-se o valor de R$ 2.625,00.
4 - Para o item 'Material de Consumo' foram apresentados comprovantes, via SICONV/Documento de Liquidação, fatura emitida pela empresa LUZITUR na qual consta discriminação destes serviços no valor de R$ 2.203,65, entretanto o valor potencial referente aos serviços considerados (Relatório - Execução Técnica SEI 4065623) soma R$ 13.899,85 valor este que se encontra de acordo com a execução das atividades comprovadas. No entanto, o valor aceito no Relatório de Execução Contábil/Financeira (SEI 4175553) foi de apenas R$2.203,65.
Esclarecimento: Se só foi gasto R$ 2.203,65, apresentados os devidos comprovantes no valor de R$ 2.203,65 não há o que esclarecer.	Talvez o valor a maior informado pela área técnica seja da contrapartida.
5 - Para o item 'Deslocamento' foram apresentados comprovantes, via SICONV/Documento de Liquidação, sendo fatura emitida pela empresa LUZITUR na qual consta discriminação destes serviços no valor de R$ 7.740,00, entretanto o valor potencial referente aos serviços considerados (Relatório - Execução Técnica SEI 4065623) soma R$ 6.900,00 valor este que se encontra de acordo com a execução das atividades comprovadas. No entanto, o valor aceito no Relatório de Execução Contábil/Financeira (SEI 4175553) foi de apenas R$ 2.700,00.
Esclarecimento: O valor de R$ 2.700,00 de deslocamento refere-se ao valor acatado pela contabilidade referente a fatura nº 47040 emitida pela empresa LUZITUR Passagens e Turismo, que do valor total de R$ 36.834,10 pago em 15/10/2010, R$ 2.700,00 refere-se a deslocamento na meta 3.1.2- Oficina de Planejamento Operacional.
Outros valores que possam dizer respeito a deslocamento consideramos nas despesas com diárias, combustível e locação de veículos.
6 - Para o item 'Serviços de Terceiro (Refeição) ' foram apresentados comprovantes, via SICONV/Documento de Liquidação, sendo três faturas emitidas pela empresa LUZITUR, no valor de R$ 4.992,00 cada totalizando R$ 14.976,00, entretanto o valor potencial referente aos serviços considerados (Relatório- Execução Técnica SEI4065623) soma R$ 2.160,00 valor este que se encontra de acordo com a execução das atividades comprovadas. Também não foram registrados valores no Relatório de Execução Contábil/Financeira (SEI 4175553) .
Esclarecimento: referente a meta 3.1.8: Desenvolver habilidades e competências (Cursos) , onde dos 16 (dezesseis) cursos propostos, 6 (seis) foram considerados executados e comprovados, consideramos que no valor das diárias pagas já está incluído o valor das refeições.
8 - Para o item 'Locação de 3 Salas' foram apresentados, via SICONV/Documento de Liquidação, comprovantes que totalizam R$ 10.980,00, entretanto o valor poten-cial soma R$ 10.380,00, valor este que se encontra de acordo com aqueles extraídos dos contratos de locação durante o período de vigência do convênio, embora não conste do escopo desta análise comprovações de quaisquer atividades executadas no    mês de março de 2011. No entanto, o valor aceito no Relatório de Execução Contábil/Financeira (SEI 4175553) foi de apenas R$ 7.320,00.
Esclarecimento: Verificamos na análise as despesas com locação de três salas para os núcleos operacionais de Timbaúba, Palmares e Barreiros no período de outubro/2010 a janeiro/2011 perfazendo o valor total de R$ 7.320,00.
9 - Para o item 'Locação de computador' foram apresentados, via SICONV/Documento de Liquidação, comprovantes que totalizam R$ 22.050,00, entretanto o valor potencial soma R$ 22.050,00, valor este que se encontra de acordo com aqueles extraídos dos contratos de locação durante o período de vigência do convênio, embora não conste do escopo desta análise comprovações de quaisquer atividades executadas no    mês de março de 2011. No entanto, o valor aceito no Relatório de Execução Contábil/Financeira (SEI 4175553) foi de apenas R$13.230,00.
Esclarecimento: Verificamos na análise as despesas com locação de equipamentos (9 computadores) o valor total de R$ 13.230,00, compreendendo o período de 1º/01/2011 a 31/01/2011;
10 - Para o item 'Locação de moto' foram apresentados, via SICONV/Documento de Liquidação, comprovantes que totalizam R$ 37.785,00, entretanto o valor potencial soma R$ 37.785,00, valor este que se encontra de acordo com aqueles extraídos dos contratos de locação durante o período de vigência do convênio, embora não conste do escopo desta análise comprovações de quaisquer atividades executadas no mês de março de 2011. No entanto, o valor aceito no Relatório de Execução Contábil/Financeira (SEI 4175553) foi de apenas R$ 15.114,00.
Esclarecimento: Verificamos na análise as despesas que a locação se deu de 11 motos por dois meses (05/11/2010 a 04/01/2011) no valor total de R$ 15.114,00;
11 - Para o item 'Locação de carro' foram apresentados, via SICONV/Documento de Liquidação, comprovantes que totalizam R$ 27.000,00, entretanto o valor potencial soma R$ 27.000,00, valor este que se encontra de acordo com aqueles extraídos dos contratos de locação durante o período de vigência do convênio, embora não conste do escopo desta análise comprovações de quaisquer atividades executadas no mês de março de 2011. No entanto, o valor aceito no Relatório de Execução Contábil/Financeira (SEI 4175553) foi de apenas R$ 10.800,00.
Esclarecimento: Verificamos na análise as despesas com locação de carro (três carros) que houve a comprovação da despesa com locação de carro (três) por dois meses (09/11/2010 a 08/01/2011) no valor total de R$ 10.800,00;
12 - Para o item 'Locação de projetor' foram apresentados, via SICONV/Documento de Liquidação, comprovantes que totalizam R$ 9.840,00, entretanto o valor potencial soma R$ 10.113,35, valor este que se encontra de acordo com aqueles extraídos dos contratos de locação durante o período de vigência do convênio, embora não conste do escopo desta análise comprovações de quaisquer atividades executadas no mês de março de 2011. No entanto, o valor aceito no Relatório de Execução Contábil/Financeira (SEI 417SSS3) foi de apenas R$ 7.544,00.
Esclarecimento: Verificamos na análise as despesas com locação de projetor (148 atividades) : Ficou comprovada esta despesa no valor total de R$ 7.544,00, [por meio] de faturas (três) emitidas pela empresa Luzitur compreendendo o período de 06/12/2010 a 05/03/2011;
15 - Para o item 'Pagamento Equipe Técnica' foram apresentados, via SICONV/Documento de Liquidação, transferências bancárias aos profissionais mais guias de recolhimento (INSS, IR, ISS) no valor de R$ 381.513,13 e GPS (INSS patronal) no valor de R$ 77.484,00, que totalizam R$ 458.997,13. Tendo em vista que não houve execução via empresa terceirizada (AJ Ltda. - Rescisão em 08/10/2010) e considerando que houve mudança na forma de contração profissional, adotou-se como potencial os valores pagos pela Via do Trabalho relativos à relação de profissionais cadastrados mês a mês (planilha Relação de Pagamentos Equipe Técnica (SEI 8963104) ) .  Dessa forma, verificou-se o valor potencial, considerando o que consta nas RPAs (valor líquido + INSS + IR + ISS) de R$ 377.593,15 e GPS (INSS Patronal, considerando-se  o valor de 20% sobre aqueles pagos via RPAs) , de R$ 75.518,63, que totalizam R$ 453.111,78, valor este que se encontra de acordo com o período de vigência do convênio, embora não conste do escopo desta análise comprovações  de quaisquer  atividades executadas no mês de março de 2011, bem como a não contratação  para execução do mês de setembro de 2010. No entanto, o valor aceito no Relatório de Execução Contábil/Financeira (SEI4175553) foi de apenas R$125.260,00.
Do total de R$ 377.593,15 referentes às RPAs apresentadas, R$ 57.886,54 foram retidos (R$ 39.708,54 de INSS dos técnicos, R$ 9.959,55 de IR e R$ 8.218,75 de ISS) , entretanto a entidade apresentou no SICONV os comprovantes de pagamentos de R$ 40.614,75 de INSS dos técnicos, R$ 10.450,32 de IR e R$ 10.741,75 de ISS. Vale ressaltar que os valores aqui apresentados e pagos pela entidade a título de tributos, não se referem ao item 'Tributos' constante do Plano de Trabalho conforme apresentado no Relatório de Execução Contábil/Financeira, cujo valor é de R$ 142.059,64, e sim, dos encargos pagos e retidos sobre o pagamento dos profissionais e que compõem em si, o 'Pagamento da Equipe Técnica'.
Esclarecimento: De acordo com o parecer contábil 031/2011 de 10/05/2011 e planilha inseridos no SEI nº 9329828, a via do trabalho apresentou comprovantes irregulares de RPA em que não constavam: período de realização do serviço, assinatura dos beneficiários, descrição dos serviços prestados. Houve ainda pagamento em duplicidade. Considerando que algo foi feito conforme exposto no Relatório 8936104, em razão do princípio do enriquecimento sem causa e jurisprudência do TCU em se estabelecer o nexo de causalidade entre a execução do objeto e a realização da despesas, tomamos por base as diversas manifestações no processo bem como a relação dos técnicos em que se visualizou a participação deles em visitas de assistência técnica, capacitações e etc.
16 - Para o item 'INSS Patronal (Exclusivo da Contrapartida) ' foram apresentados, via SICONV/Documento de Liquidação, comprovantes que totalizam R$ 5.094,00, entretanto o valor potencial soma R$ 1.698,00 valor este que se encontra de acordo com o período de atuação desses profissionais. No entanto, não houve no Relatório de Execução Contábil/Financeira (SEI 4175553) qualquer aceite desses valores tendo em vista também a NÃO aceitação dos Pró-labores pagos aos Profissionais da Contrapartida.
Esclarecimento: tendo em vista que este item de despesa está relacionado as despesas com três técnicos como contrapartida que não foi aceita pelas razões expostas no item 20 abaixo, por consequência este item não será [aceito].
20 - Para o item 'Contrapartida Via do Trabalho - Despesas com 3 Técnicos' foram apresentados, via SICONV/Documento de Liquidação, comprovantes que totalizam R$ 8.490,00, entretanto o valor potencial soma R$ 8.490,00, valor este que se encontra de acordo com o período de atuação desses profissionais. No entanto, não houve no Relatório de Execução Contábil/Financeira (SEI 4175553) qualquer aceite desses valores tendo em vista a NÃO aceitação dos Pró labore pagos aos Profissionais da Contrapartida.
Esclarecimento: as despesas com contrapartida não foram aceitas pela contabilidade pois de acordo com o termo  de  referência a contrapartida corresponderia a serviços prestados por Heitor Sales da Silva (técnico agrícola) , Plínio Marcos de Albuquerque (técnico agrícola) e José Orlando Silva (técnico agrícola) , entretanto,  os comprovantes  apresentados  a título de  contrapartida referem-se  a  Marcus Wagner, Suzony Santana e José Elias, técnicos em magistério no valor bruto total de R$ 16.980,00. Sendo assim esta contrapartida não poderá ser aceita;'
22. Tendo em vista as informações apresentadas, constata-se que foi acatado o valor de R$ 229.737,10. Apesar dessa constatação, chegou-se à conclusão de que houve execução de apenas 15,58% do convênio, demonstrando baixa execução das atividades propostas, não tendo as famílias assentadas os benefícios dos serviços propostos no ajuste, conforme se verifica abaixo (peça 149, p. 95) :
'Em que pese haver essa intensa busca pelo estabelecimento do nexo de causalidade entre o que foi executado e o que foi realizado de despesa, dificuldade essa ocasionada pela má comprovação das despesas pela entidade convenente, de acordo com o relatório 8936104: com base nestas informações é possível inferir que houve execução de apenas 15,58% do convênio, o que claramente demonstra uma baixa execução das atividades propostas, bem como daqueles objetivos propostos para as famílias assentadas e que não tiveram os benefícios dos serviços propostos devido à baixa e/ou até mesmo a inexistência da execução de atividades no referido convênio, entendemos que deva ser restituído todo o valor repassado pelo INCRA e mantido o entendimento da comissão de TCE pela não execução do objeto e impugnação de 100% das despesas.'
23. Pelo exposto, chega-se à conclusão, com base na Nota informativa 3297, que houve execução física do objeto de apenas 15,58% e que as famílias assentadas não obtiveram os benefícios que seriam resultantes dos objetivos previstos no convênio. Cumpre informar que o percentual de 15,58% representa o valor de R$ 702.689,24 (R$ 4.510.200,52x15,58%) , uma vez que não foi aceito o valor referente à contrapartida, conforme se constata no item 20 da p. 9 da peça 149. Entretanto, quando da análise financeira, foram acatadas despesas no valor de R$ 229.737,10, conforme apurado na peça 149, p. 9, e na análise efetuada na Nota informativa 3297 (peça 149, p. 91-95) . Portanto, esse valor deverá ser deduzido do valor total repassado, de R$ 2.403.373,56, resultando no débito de R$ 2.173.636,46.
24. Cumpre informar que em benefício dos responsáveis, o valor de R$ 229.737,10 deverá ser deduzido do valor da última parcela repassada em 11/1/2012, de R$ 1.269.580,67.
Prescrição da Pretensão Punitiva
25. Vale ressaltar que a pretensão punitiva do TCU, conforme Acórdão 1441/2016-TCU-Plenário, Relator: Benjamin Zymler, Redator: Walton Alencar Rodrigues, que uniformizou a jurisprudência acerca dessa questão, subordina-se ao prazo geral de prescrição indicado no art. 205 do Código Civil, que é de dez anos, contado da data de ocorrência da irregularidade sancionada, nos termos do art. 189 do Código Civil, sendo este prazo interrompido pelo ato que ordenar a citação, a audiência ou a oitiva dos responsáveis.
26 No caso em exame, não ocorreu a prescrição, uma vez que a irregularidade sancionada ocorreu em 29/3/2013, dia seguinte ao término do prazo para apresentação da prestação de contas, e os atos de ordenação de citação ocorreram em 13/6/2019 e 4/9/2019 (peças 122 e 131) ." 
5.	Com base no exame empreendido, a SecexTCE propõe ao Tribunal (peças 151, p. 11 e 12; 152 e 153) : 
5.1. rejeitar as alegações de defesa apresentadas pela Cooperativa de Desenvolvimento das Atividades Rurais e Ambientais - Via do Trabalho e seu então Presidente Rodrigo Riello Santos; 
5.2. julgar irregulares, nos termos dos arts. 1º, inciso I, 16, inciso III, alíneas a e c, da Lei 8.443/1992, as contas do Sr. Rodrigo Riello Santos e da Cooperativa de Desenvolvimento das Atividades Rurais e Ambientais - Via do Trabalho, condenando-os ao pagamento das importâncias a seguir especificadas, atualizadas monetariamente e acrescidas dos juros de mora, calculadas a partir das datas discriminadas até a data da efetiva quitação do débito, fixando-lhes o prazo de 15 (quinze) dias, para que comprovem, perante o Tribunal, o recolhimento das referidas quantias aos cofres do Instituto Nacional de Colonização e da Reforma Agrária, nos termos do art. 23, inciso III, alínea a, da citada lei, c/c o art. 214, inciso III, alínea a, do Regimento Interno/TCU: 
	Valor original (R$) 
	Data da ocorrência
	Débito/Crédito

	612.827,68
	5/7/2010
	D

	520.965,21
	5/7/2010
	D

	1.039.843,57
	11/1/2012
	D

Valor atualizado do débito (sem juros) em 17/8/2021: R$ 4.331.804,96.5.3. autorizar, desde logo, a cobrança judicial das dívidas, caso não atendidas as notificações, na forma do disposto no art. 28, inciso II, da Lei 8.443/1992;
5.4. autorizar também, desde logo, se requerido, com fundamento no art. 26 da Lei 8.443/1992, c/c o art. 217, §§ 1º e 2º, do Regimento Interno/TCU, o parcelamento das dívidas em até 36 parcelas; 
5.5. enviar cópia do Acórdão a ser prolatado, bem como do Relatório e do Voto que o fundamentarem, à Procuradoria da República no Estado de Pernambuco, nos termos do § 3º do art. 16 da Lei 8.443/1992, c/c o § 7º do art. 209 do Regimento Interno/TCU, para adoção das medidas cabíveis; e
5.6. enviar cópia do Acórdão que vier a ser proferido ao Instituto Nacional de Colonização e Reforma Agrária e aos responsáveis, para ciência, informando que a futura deliberação, acompanhada do Relatório e do Voto que a fundamentarem, estará disponível para a consulta no endereço www.tcu.gov.br/acordaos, além de esclarecer que, caso requerido, o TCU poderá fornecer sem custos as correspondentes cópias, de forma impressa.
6.	 O Ministério Público junto ao Tribunal, representado pelo Subprocurador-Geral Lucas Rocha Furtado, manifestou-se de acordo com a proposta da SecexTCE (peça 154) .
		É o Relatório.

não há.

Subprocurador-Geral Lucas Rocha Furtado.

TOMADA DE CONTAS ESPECIAL. CONVÊNIO. INSTITUTO NACIONAL DE COLONIZAÇÃO E REFORMA AGRÁRIA. PRESTAÇÃO DE SERVIÇOS DE ASSESSORIA TÉCNICA, SOCIAL E AMBIENTAL ÀS FAMÍLIAS ASSENTADAS EM PROJETOS DE ASSENTAMENTO, ELABORAÇÃO DE PLANOS DE DESENVOLVIMENTO DE ASSENTAMENTO - PDA E DE RECUPERAÇÃO DE ASSENTAMENTO - PRA. IRREGULARIDADES NA EXECUÇÃO FÍSICA E FINANCEIRA DO AJUSTE. AUSÊNCIA DE NEXO DE CAUSALIDADE ENTRE OS RECURSOS DA AVENÇA E A EXECUÇÃO DO OBJETO PACTUADO. CITAÇÃO. NÃO COMPROVAÇÃO DA BOA E REGULAR APLICAÇÃO DOS RECURSOS PÚBLICOS TRANSFERIDOS. IRREGULARIDADE DAS CONTAS, COM DÉBITO E MULTA.

TOMADA DE CONTAS ESPECIAL (TCE)

Secretaria de Controle Externo de Tomada de Contas Especial (SecexTCE).

Trago à apreciação deste Colegiado a Tomada de Contas Especial instaurada pela Superintendência Regional do Instituto Nacional de Colonização e Reforma Agrária no Estado de Pernambuco - SR-03/Incra, tendo como responsáveis a Cooperativa de Desenvolvimento das Atividades Rurais e Ambientais - Via do Trabalho e o seu então Presidente, Sr. Rodrigo Riello Santos, em decorrência de irregularidades na execução física e financeira do objeto do Convênio 707032/2009. 
2.	A avença, celebrada entre o Incra e a aludida cooperativa, tinha por objeto "a execução dos serviços de Assessoria Técnica, Social e Ambiental - ATES, elaboração de Planos de Exploração Anual, elaboração de Planos de Desenvolvimento de Assentamentos - PDA e Planos de Recuperação de Assentamentos - PRA, em projetos de assentamento criados ou reconhecidos pelo INCRA e localizados na Zona da Mata Norte, Zona da Mata Sul, Agreste e Região Metropolitana ou Recife, no âmbito da Superintendência Regional de Pernambuco - SR (03) , no estado de Pernambuco"  (peça 8) .
3.	Para a implementação do ajuste foi acordado o repasse de recursos federais no montante de R$ 4.510.200,52 (quatro milhões, quinhentos e dez mil, duzentos reais e cinquenta e dois centavos) , sendo que parte dessa quantia foi liberada por meio das seguintes Ordens Bancárias (peça 10) : 
	ORDEM BANCÁRIA
	VALOR (R$) 
	DATA

	2010OB801390
	612.827,68
	5/07/2010

	2010OB801392
	520.965,21
	5/07/2010

	2010OB800011
	1.269.580,67
	11/01/2012

4.	A vigência que havia sido, inicialmente, definida como sendo de vinte e quatro meses a partir de 31/12/2009, foi prorrogada até 26/02/2013 (peça 136) , com prazo de 30 dias após essa data para a apresentação da prestação de contas.
5.	Em 2011, o Incra analisou a prestação de contas apresentada, apontando diversas irregularidades na documentação enviada para comprovar a adequabilidade dos gastos incorridos, tais como: recibos sem assinatura; recibos que não descrevem o período de competência em que as despesas foram realizadas e nem qual atividade/prestação de serviço foi realizada; pagamentos em duplicidade; pagamentos em valores maiores do que os comprovados; pagamentos indevidos; despesas comprovadas por meio de documentação imprópria; e despesas realizadas que fogem ao objeto do convênio (peças 12 a 17) . 
6.	Quanto à execução física do ajuste em tela, foi apurada a insatisfação dos agricultores com a assistência técnica realizada, além de não ter sido comprovado o alcance das metas e a realização de atividades por meio de documentos, não havendo comprovação de visitas técnicas efetuadas, constando-se a falta de organização da equipe envolvida, o descumprimento de prazos dos serviços pactuados, bem como atrasos na execução do Plano de Trabalho e o não atendimento das solicitações do Incra. 
7.	Diante desse contexto, o Relatório de Tomada de Contas Especial, à peça 110, concluiu pela impugnação da totalidade da verba federal repassada, imputando débito à Cooperativa de Desenvolvimento das Atividades Rurais e Ambientais - Via do Trabalho e ao Sr. Rodrigo Riello Santos, na condição de presidente, responsabilizando-os solidariamente pela não comprovação da boa e regular aplicação dos recursos recebidos durante a vigência do convênio.   
8.	O Relatório de Auditoria 29/2018 da Controladoria Geral da União (peça 111) chegou às mesmas conclusões. Após serem emitidos o Certificado de Auditoria, o Parecer do Dirigente e o Pronunciamento Ministerial (peças 112-114) , o processo foi remetido a este Tribunal.
9.	No âmbito deste Tribunal, a Seproc encaminhou citação solidária ao Rodrigo Riello Santos e à Cooperativa de Desenvolvimento das Atividades Rurais e Ambientais - Via do Trabalho, para que recolhessem o valor do débito apurado e/ou oferecessem alegações de defesa sobre a não comprovação do nexo de causalidade entre os recursos recebidos no convênio 707032/2009 e o objeto pactuado, bem como acerca das deficiências detectadas na prestação de serviços de assessoria técnica, social e ambiental (ATES) , com reclamações em diversas comunidades, e da ausência de demonstração, mediante notas fiscais e comprovantes, dos serviços realizados associados aos pagamentos efetuados, conforme detalhado nos extratos bancários da conta corrente específica.
10.	Promovidas as citações, conforme atestam os ofícios e avisos de recebimento das peças 130 a 133, os responsáveis compareceram aos autos, solicitaram prorrogação de prazo por um ano (peça 125) , a qual foi deferida pelo prazo de noventa dias (peça 51) , tendo sido apresentadas suas alegações de defesa (peça 135) , que contemplam, em síntese, os seguintes argumentos: 
	a) não houve acesso ao processo em meio físico ou digital quando da abertura do procedimento na SR-03, embora tenha requisitado, em 27/4/2015 (peça 135, p. 13) , a expedição de cópia do processo, o que representa ofensa ao direito da ampla defesa e do contraditório;
	b) falta de conhecimento tempestivo da instauração e transferência do procedimento de TCE à autoridade competente do Incra/Sede, não tendo havido ciência acerca dessa providência, em descumprimento ao disposto no art. 15 da IN/TCU 71/2012, especificamente seu inciso II, tendo tomado conhecimento dos fatos quando do recebimento do Ofício 2969/2019-TCU/Seproc, de 23/8/2019, acompanhado do exame Técnico da SECEX/TCE, em 13/5/2019;
	c) por meio do Decreto 7.592, de 28 de outubro de 2011, houve determinação para realização de Auditoria em convênios existentes, os quais somente seriam renovados após exame minucioso de contas e metas físicas;
	d) o convênio sob análise foi auditado pelo Incra/Sede, o qual certificou sua regularidade em 15/12/2011, tendo a Superintendência Regional em Pernambuco/SR/03 chancelado a boa e regular execução do ajuste (peça 135, p. 12) ;
	e) o então presidente do Incra, mediante ato de ofício e em conformidade com os pareceres técnicos e contábil/financeiro, que confirmavam o cumprimento das metas físicas, autorizou, por meio da Portaria Incra/P/n°01, de 2 de janeiro de 2012 (peça 135, p. 11) , a continuidade do ajuste;
	f) após concluída a Auditoria, a despeito da aprovação da instância superior, o convênio foi cancelado em fevereiro de 2012, não havendo autorização para continuidade de sua execução por parte do gestor local;
	g) a comissão de TCE constituída pelo Incra, em seu relatório final, concluiu pela impugnação do valor total das parcelas repassadas à Cooperativa de Desenvolvimento das Atividades Rurais e Ambientais - Via do Trabalho, sem sequer considerar os fatos consignados em Auditoria realizada pelo Incra/Sede e constatados pela superintendência estadual (SR-03) ; e
	h) ao denegar a continuidade da avença, sob a alegação de "não haver por parte da Convenente" capacidade técnica-operacional, o gestor local se pautou em parecer técnico de caráter opinativo, emitido sem o devido rigor técnico, tendo a Cooperativa de Desenvolvimento das Atividades Rurais e Ambientais - Via do Trabalho comprovado possuir a capacidade questionada.
11.	A SecexTCE considerou que tais argumentos são insuficientes para afastar as falhas atribuídas aos responsáveis e propôs ao Tribunal a irregularidade das contas, com a imputação do débito apurado, aplicando-lhes a multa do art. 57 da Lei 8.443/1992. 
12.	 O Ministério Público junto ao TCU, representado pelo Subprocurador-Geral Lucas Rocha Furtado, manifestou-se de acordo com a proposta da unidade instrutiva.
13.	Adianto-me a consignar minha total anuência ao encaminhamento uniforme contido nos pareceres acostados aos autos, sem prejuízo de tecer algumas considerações. 
14.	O conjunto probatório constante destes autos indica a inexistência de nexo de causalidade, entre os recursos federais repassados e as despesas incorridas para a consecução do objeto pactuado, com débito no montante assinalado pela unidade técnica. Nesse sentido, conforme ressaltado pela Secex/TCE, foram acatadas despesas no valor de R$ 229.737,10, quando da análise financeira efetuada no Relatório emitido pelo Incra (peça 149, p. 5-10) , bem assim no exame efetuado na Nota Informativa 3297 (peça 149, p. 91-95) . Portanto, esse valor deverá ser deduzido do valor total repassado, de R$ 2.403.373,56, resultando no débito de R$ 2.173.636,46.
15.	Ainda no tocante à execução financeira do ajuste em tela, cumpre assinalar que grande parte da documentação apresentada não pode ser aceita por contemplar recibos sem assinatura e sem o devido detalhamento, tanto do período de competência em que as despesas foram realizadas, quanto da atividade/prestação de serviço realizada, além de haver pagamentos indevidos ou em duplicidade, despesas comprovadas por meio de documentação imprópria, gastos que fogem ao objeto do convênio (desvio de finalidade) , tais como compra de combustível em Barra de São Miguel/AL, aquisições de material de construção, de alimentos e de livros, consoante detalhado nas planilhas e pareceres acostados aos autos (peças 12 a 23) .
16.	Acrescente-se que, consoante consta nas conclusões do Relatório do Incra acerca da Execução Física no âmbito do Convênio 707032/2009 (peça 149, p. 9) , os serviços propostos não foram implementados na sua integralidade, sendo que, das 21 (vinte e uma) atividades previstas no Plano de Trabalho, somente 6 (seis) serviços foram comprovadamente executados, conforme quantitativos de serviços medidos detalhadamente descritos no aludido relatório, de tal forma que se constatou a efetiva realização de 4.600 horas técnicas, quando o total previsto era de 29.526 horas, alcançando-se um percentual de execução do convênio de apenas  15,58%.
17.	 Vale enfatizar que compete aos responsáveis o ônus de demonstrar o regular emprego dos recursos federais recebidos, a teor das disposições dos arts. 70, parágrafo único, da Constituição Federal, 93 do Decreto-lei 200/1967 e 66 do Decreto 93.872/1986, mediante a apresentação de documentação idônea, que demonstre, de forma efetiva, o liame causal entre a verba federal recebida e as despesas incorridas no cumprimento do objeto contratual.
18.	A propósito, a jurisprudência do TCU é firme no sentido de exigir do gestor a evidência do vínculo de causalidade ora abordado. Eis alguns precedentes sobre a matéria, cujos enunciados bem retratam a questão da imprescindibilidade do elo causal para a comprovação do regular emprego dos valores públicos (Jurisprudência Selecionada do TCU) : 
Acórdão 997/2015-TCU-Plenário (relator Ministro Benjamin Zymler) 
"A prestação de contas deve demonstrar não só a execução do objeto pactuado no convênio, mas também o nexo de causalidade, por meio do vínculo estrito entre os recursos federais repassados e as despesas incorridas para a consecução do objeto conveniado, sem o que não há comprovação da boa e regular aplicação dos recursos públicos." 
Acórdão 5170/2015-TCU-Primeira Câmara (relator Ministro Walton Alencar Rodrigues) 
"A mera execução física do objeto ou de parte dele não comprova o regular emprego dos recursos de convênio firmado com a União. É necessário que o responsável demonstre o nexo causal entre os recursos por ele geridos e os documentos de despesas referentes à execução, como notas de empenho, ordens bancárias, cheques, recibos ou notas fiscais e extratos bancários, com vistas a confirmar a utilização dos recursos da União no ajuste." 
Acórdão 845/2014-TCU-Segunda Câmara (relatora Ministra Ana Arraes) 
"A comprovação do correto emprego dos recursos públicos enseja a demonstração do nexo causal entre tais recursos e a execução do objeto pactuado, não sendo cabível a substituição dos comprovantes de despesa por excesso de contrapartida, pois afasta a necessária conexão entre o dinheiros público e o correspondente emprego no objeto acordado." 
19.	 Nesse contexto, e considerando que o Sr. Rodrigo Riello Santos, na condição de Presidente da entidade convenente, geriu os recursos públicos oriundos do Convênio 707032/2009, cabe julgar, como já consignei alhures, irregulares as suas contas e as da aludida Cooperativa de Desenvolvimento das Atividades Rurais e Ambientais - Via do Trabalho, os quais respondem solidariamente pelo valor do débito apurado, nos termos do Enunciado 286 da Súmula de Jurisprudência/TCU: "a pessoa jurídica de direito privado destinatária de transferências voluntárias de recursos federais feitas com vistas à consecução de uma finalidade pública responde solidariamente com seus administradores pelos danos causados ao erário na aplicação desses recursos". 
20.	Contudo, discordo da unidade técnica no tocante ao embasamento legal para esse julgamento pela irregularidade das contas dos responsáveis, por considerar que os procedimentos irregulares detectados nestes autos levam ao enquadramento nos arts. 1º, inciso I, 16, inciso III, alíneas b e c, 19, caput, e 23, inciso III, da Lei 8.443/1992.
21.	No caso em exame, nos termos do paradigmático Acórdão 1441/2016-TCU-Plenário (relator Ministro Benjamin Zymler, redator Ministro Walton Alencar Rodrigues) , que estabeleceu o entendimento de que o Tribunal está subordinado ao prazo decenal de prescrição indicado no art. 205 do Código Civil, não ocorreu a prescrição sancionatória, uma vez que o prazo para apresentação da prestação final de contas findou em 29/03/2013 e o ato de ordenação de citação ocorreu em 16/5/2019 (peça 118) .
22.	Destarte, em razão da gravidade da falta constatada e da reprovabilidade da conduta dos responsáveis, é cabível aplicar-lhes a multa proporcional ao dano prevista no art. 57 da Lei 8.443/1992.
23.	Outrossim, deve ser autorizado o pagamento das dívidas em até 36 parcelas mensais e consecutivas, caso solicitado, e sua cobrança judicial, se necessária, bem como se deve encaminhar cópia do Acórdão que vier a ser proferido à Procuradoria da República no Estado de Pernambuco, com fundamento no art. 16, § 3º, da Lei 8.443/1992 c/c art. 209, § 7º, do Regimento Interno do TCU, assim como ao Incra, para ciência.
	Com essas considerações, voto por que seja adotada a deliberação que ora submeto a este Colegiado. 
T.C.U., Sala das Sessões, em 10 de maio de 2022.
MARCOS BEMQUERER COSTA
Relator